【裁判字號】    98,訴,416
【裁判日期】    980513
【裁判案由】    偽造文書等
【裁判全文】
臺灣臺北地方法院刑事判決       九十八年度訴字第四一六號
公  訴  人  臺灣臺北地方法院檢察署檢察官
被      告  甲○○
選任辯護人  李文傑律師
上列被告因偽造文書案件，經檢察官提起公訴（九十八年度偵字
第五二三三號），本院判決如下：
    主  文
甲○○共同行使偽造公文書，足以生損害於公眾及他人，處有期
徒刑壹年捌月。
扣案如附表編號一、八至十所示之物，均沒收之。
    事  實
一、甲○○為圖取報酬，而與數名真實姓名年籍不詳之成年人所
    共組之詐騙集團，共同基於意圖為自己不法所有之詐欺取財
    、行使偽造特種文書、行使偽造公文書及僭行公務員職權之
    犯意聯絡，由該詐騙集團成員於民國九十七年九月下旬某日
    ，在不詳地點，將偽造屬特種文書之「臺北地檢署、單位：
    監管室、姓名：陳德信、編號：二一一三二」服務證（下稱
    臺北地檢署服務證）一張交付甲○○，由其自行黏貼自己之
    照片於上，而偽造臺北地檢署服務證，另交付門號0000
    000000、0000000000號行動電話各一支，
    作為聯繫之用。該詐騙集團成員，旋於同年十月一日上午九
    時許，冒稱臺新商業銀行新店分行行員，撥打電話向乙○○
    佯稱其遭人冒名開戶，繼由自稱臺北縣政府警察局新店分局
    警員之人，撥打電話謊稱其帳戶遭冒用，涉及洗錢案件，案
    件編號為0000000，該案正由臺北地檢署偵辦中，旋
    由自稱市警局偵二隊張忠興警官之人，撥打電話詢問其開戶
    銀行、帳戶用途及餘額後，再由自稱林正明隊長之人向其詐
    稱該案由臺北地檢署張書華檢察官偵辦，因其傳喚未到，業
    遭通緝，隨即由自稱張書華檢察官之人，向其誆稱因屢傳未
    到，已遭通緝，須於是日下午五時前至臺北地檢署報到，否
    則收押禁見，並凍結銀行資金，如欲免予羈押並免除資產遭
    強制凍結，須淨空銀行帳戶，將銀行存款交由臺北地檢署監
    管，並會給予收據及相關公文，致乙○○信以為真，乃依指
    示至臺北富邦商業銀行古亭分行提領現金新臺幣（下同）九
    十二萬元。於同日下午四時許，該詐騙集團成員佯以張書華
    檢察官，撥打電話向乙○○謊稱將指派臺北地檢署法警陳德
    信，前往臺北市○○區○○路二段一八○號河堤國小正門右
    側向其收款，該詐騙集團成員，旋撥打前開行動電話與甲○
    ○聯絡，並將該詐欺集團事先偽造內載乙○○違反洗錢防制
    法，聲請監管銀行帳戶資金九十二萬元之「臺北地方法院地
    檢署偵查卷宗」、「個人資料外洩授權止付申請書」、「法
    務部行政執行假扣押處分命令」、「請求暫時性凍結執行聲
    請書」、「臺北地方法院地檢署監管科」公文（甲○○未參
    與偽造公文書犯行），及偽造「臺灣臺北地方法院收據」（
    甲○○未參與偽造公印、公印文及印文犯行）等公文書各一
    紙，甲○○再依指示於同日下午四時二十分許，在上址與乙
    ○○會面，佯裝其係臺北地檢署法警陳德信，並出示上揭服
    務證及公文書，向乙○○行使之，假冒臺北地檢署公務員而
    行使財產扣押之公務員職權，足以生損害於臺北地檢署、法
    務部行政執行署、本院對所屬人員管理及職務執行之正確性
    、陳德信及乙○○，並致乙○○陷於錯誤，誤認甲○○係臺
    北地檢署承辦財產監管事務之公務員，而當場交付現金九十
    二萬元，甲○○並在「臺灣臺北地方法院收據」收款人處偽
    造「陳德信」署押一枚後，將前開六紙公文書悉交乙○○收
    執，甲○○得手後，隨即依電話指示將所收取之款項交付該
    詐欺團成員。嗣乙○○察覺受騙，報警處理，並將前揭公文
    書交由警方採證，經採集指紋送驗後，發現與甲○○之左小
    指指紋相符，始悉上情。
二、案經乙○○訴由臺北市政府警察局中正第二分局報請臺灣臺
    北地方法院檢察署檢察官偵查起訴。
    理  由
壹、程序方面：
一、辯護人為被告甲○○辯護以：本案與被告另案經臺灣板橋地
    方法院以九十七年度訴字第五一一七號判處有期徒刑一年八
    月，緩刑五年確定之案件係集合犯關係，本案應為該案確定
    判決既判力所及云云。惟集合犯限於在犯罪構成要件上，本
    即寓有複數同種行為反覆實行之犯罪而言，行使偽造公文書
    、詐欺取財、行使偽造特種文書及僭行公務員職權等罪之犯
    罪構成要件本質上並不當然含有反覆實行同種行為之要件，
    且就行使偽造公文書、詐欺取財、行使偽造特種文書及僭行
    公務員職權行為言，並非必須多次作為始克達成，於一般生
    活中，亦難認持續行使偽造公文書、詐欺取財、行使偽造特
    種文書及僭行公務員職權仍屬常態，社會通念尤難容許一再
    違犯，立法者當無將之特別歸類為包括一罪之設計原意，自
    應依一般法律適用原則，以一行為一罪一罰處遇之（最高法
    院九十八年度臺上字第八九四號判決參照）。是前開案件與
    本案並無集合犯之包括一罪關係，本院自應為實體判決。
二、證據能力方面：
    按現行刑事訴訟法關於「鑑定」之規定，除選任自然人充當
    鑑定人外，另設有囑託機關鑑定制度。依同法第一百九十八
    條、第二百零八條之規定，不論鑑定人或鑑定機關、團體，
    固均應由法院、審判長、受命法官或檢察官視具體個案之需
    要而為選任、囑託，並依第二百零六條之規定，提出言詞或
    書面報告，始符合同法第一百五十九條第一項所定得作為證
    據之「法律有規定」之情形。否則所為之鑑定，仍屬傳聞證
    據。然於司法警察機關調查中之案件，為因應實務上，或因
    量大、或有急迫之現實需求，併例行性當然有鑑定之必要者
    ，基於檢察一體原則，得由該管檢察長對於轄區內之案件，
    以事前概括選任鑑定人或囑託鑑定機關、團體之方式，俾便
    轄區內之司法警察官、司法警察對於調查中之此類案件，得
    即時送請先前已選任之鑑定人或囑託之鑑定機關、團體實施
    鑑定，以求時效（法務部九十二年九月一日法檢字第○九二
    ○○三五○八三號函參照，刊載於法務部公報第三一二期）
    。此種由檢察機關概括選任鑑定人或概括囑託鑑定機關、團
    體，再轉知司法警察官、司法警察於調查犯罪時參考辦理之
    作為，法無明文禁止，係為因應現行刑事訴訟法增訂傳聞法
    則及其例外規定之實務運作而為。此種由司法警察官、司法
    警察依檢察官所概括選任之鑑定人或囑託鑑定機關、團體所
    為之鑑定結果，與檢察官選任或囑託為鑑定者，性質上並無
    差異，同具有證據能力（最高法院九十六年度臺上字第二八
    六○號判決參照）。本案所採集之指紋，係經查獲之司法警
    察機關依上開程序送請內政部警政署刑事警察局鑑定，該局
    所出具之鑑驗書自屬前揭「法律規定」得為證據者，而有證
    據能力；至其餘資以認定本案犯罪事實之非供述證據（詳後
    述），查無違反法定程式取得之情形，依刑事訴訟法第一百
    五十八條之四反面規定，應具證據能力。
貳、實體方面：
一、訊據被告甲○○矢口否認有何詐欺取財、行使偽造特種文書
    、行使偽造公文書及僭行公務員職權等犯行，辯稱：案發當
    日伊都在中壢市，並未於上揭時地向告訴人乙○○取款，因
    伊在九十七年九月底，曾在新竹應徵一份文書工作，可能因
    此在處理過之文書上留下指紋云云。經查：
  (一)證人即告訴人於本院審理時結證：九十七年十月一日上午九
    時許，我在臺北市○○區○○街住處接獲一位自稱是臺新商
    業銀行新店分行行員的電話，她問我說有無託人領款，我說
    我沒有在臺新商業銀行開戶，她說我的戶頭遭盜用，會有臺
    北縣政府警察局新店分局的警員跟我聯絡，隔了大約五分鐘
    ，就有一位自稱是新店分局的警員打電話到我家，跟我講說
    有人冒用我的名義開戶，並說經查詢結果，我還涉及其他案
    件，然後就有一位自稱市警局偵二隊張忠興警官與我聯絡，
    詢問我開戶的銀行、帳戶用途及餘額後，告知我涉及洗錢案
    之來龍去脈，後來由一位自稱林正明隊長之人，向我解釋我
    涉案的程度，並說該案由臺北地檢署張書華檢察官承辦，因
    我傳喚不到，已遭通緝，後來電話又轉到檢察官辦公室，自
    稱檢察官的人告訴我，我因涉嫌一個公司人頭戶案件，屢傳
    不到，業經通緝，須在當天下午五點前到臺北地檢署報到，
    否則要被收押禁見，並凍結銀行帳戶，我若不想資產被強制
    凍結，要先將銀行帳戶淨空，將存款交由臺北地檢署監管，
    並會給我相關證明公文及收據，之後指示我到臺北富邦商業
    銀行提領現金九十二萬元，然後回家等電話通知，大約在當
    天下午四時許，自稱張書華檢察官之人打電話約我在臺北市
    中正區河堤國小正門右側交錢，表示會有一位法警陳德信向
    我取款，當時我在河堤國小正門右側，見被告著西裝前來，
    被告自稱是陳德信，並拿他的服務證及「臺北地方法院地檢
    署偵查卷宗」、「個人資料外洩授權止付申請書」、「法務
    部行政執行假扣押處分命令」、「請求暫時性凍結執行聲請
    書」、「臺北地方法院地檢署監管科」公文給我看，我就將
    現金九十二萬元交給被告，被告就當場在「臺灣臺北地方法
    院收據」上簽名，並將該收據及前開公文交給我，告訴我說
    ，這些東西你看清楚，後來被告數完錢後就走了，我因為感
    覺被告很緊張，懷疑自己是否被詐騙，返家後隨即向警察局
    報案，我可以確定在庭的被告就是當時向我取款之人，因為
    我辛苦賺的錢被騙走，所以即使已事隔七月，我對被告的印
    象還是很深刻等語綦詳（見本院卷第四十六頁至第四十九頁
    ）。
  (二)臺北市政府警察局中正第二分局鑑識人員在前揭偽造之公文
    書上所採集之指紋，經排除告訴人之指紋後，送請內政部警
    政署刑事警察局以指紋電腦比對法及指紋特徵點比對法鑑驗
    結果，與該局檔存被告指紋卡之左小指指紋相符，亦有該局
    九十七年十二月三十日刑紋字第○九七○一八五五三一號鑑
    驗書附卷足憑（見臺灣臺北地方法院檢察署九十八年度偵字
    第五二三三號偵查卷第二十頁至第二十七頁）。
  (三)被告所持用門號0000000000號行動電話於九十七
    年十月一日下午三時五十九分許、同日下午四時十六分許、
    同日下午四時二十一分許、同日下午四時二十二分許，受話
    之基地臺地址，均為臺北市○○區○○路六十一號，即在臺
    北市中正區河堤國小附近，此有電話通話紀錄查詢單及通聯
    紀錄資料在卷可稽（見本院卷第十五頁至第十六頁）。
  (四)此外，並有「臺北地方法院地檢署偵查卷宗」、「個人資料
    外洩授權止付申請書」、「法務部行政執行假扣押處分命令
    」、「請求暫時性凍結執行聲請書」、「臺北地方法院地檢
    署監管科」、「臺灣臺北地方法院收據」等偽造之公文書、
    另案即臺灣板橋地方法院九十七年度訴字第五一一七號刑事
    案件偽造之臺北地檢署服務證一張、門號00000000
    00、0000000000號行動電話各一支，扣案可資
    佐證。
  (五)被告雖辯稱：伊並未於上揭時地向告訴人取款，因伊在九十
    七年九月底，曾在新竹應徵一份文書工作，可能因此留下指
    紋云云。惟案發當日確由被告出面向告訴人取款，此據證人
    即告訴人於本院審理時指證明確，業如前述，且被告於警詢
    時供稱：不知為何扣案文書會有伊之指紋云云（見同上偵查
    卷第四頁反面），於本院審理時又改稱：係因在新竹應徵一
    份文書工作，可能因此留下指紋云云，其前後辯解不一，已
    難盡信，況被告對其所應徵文書工作之確切工作地點、聯絡
    電話、同事及老闆係何人等節，俱不能陳述（見本院卷第二
    十二頁反面），實悖異一般應徵工作之常情，顯見被告空言
    辯稱係因處理文書工作而在扣案偽造之公文書上留下指紋，
    要屬諉責之詞，不足採信。
  (六)綜上所述，被告辯解，顯係飾卸之詞，委不足取。本案事證
    明確，被告犯行洵堪認定，應依法論科。
二、按「臺北地檢署服務證」，係用以表示服務之證書，自屬刑
    法第二百十二條之特種文書；又「臺北地方法院地檢署偵查
    卷宗」卷面、「個人資料外洩授權止付申請書」、「法務部
    行政執行假扣押處分命令」、「請求暫時性凍結執行聲請書
    」、「臺北地方法院地檢署監管科」公文、「臺灣臺北地方
    法院收據」，均為冒用公署名義所為之文書，顯屬公文書，
    被告冒充臺北地檢署公務員陳德信，並持上開服務證及公文
    書對被害人行騙，自足以生損害於臺北地檢署、法務部行政
    執行署、本院對所屬人員管理及職務執行之正確性、陳德信
    及乙○○。核被告所為，係犯刑法第三百三十九條第一項詐
    欺取財罪、刑法第二百十六條、第二百十二條行使偽造特種
    文書罪、刑法第二百十六條、第二百十一條行使偽造公文書
    、刑法第一百五十八條第一項僭行公務員職權罪。被告偽造
    「臺北地檢署服務證」之特種文書後進而行使，偽造之低度
    行為應為行使之高度行為所吸收，不另論罪；其偽造「陳德
    信」署押之行為係偽造公文書之部分行為，偽造公文書之低
    度行為，復為行使偽造公文書之高度行為所吸收，均不另論
    罪。又偽造文書與行使本屬兩罪，如對於偽造行為並未參與
    實施，縱事後知其為偽造而行使，亦衹負行使責任，不應兼
    論偽造（最高法院五十一年臺上字第八七四號判例參照），
    本案並無積極證據證明被告就「臺北地方法院地檢署偵查卷
    宗」卷面、「個人資料外洩授權止付申請書」、「法務部行
    政執行假扣押處分命令」、「請求暫時性凍結執行聲請書」
    、「臺北地方法院地檢署監管科」公文等公文書之偽造行為
    ，及「臺灣臺北地方法院收據」上印文、公印文暨公印之偽
    造行為有所參與，自僅就行使行為負責。被告與詐騙集團成
    員間，就上開犯行，具有犯意聯絡及行為分擔，應論以共同
    正犯。被告以一行為觸犯前開四罪名，為想像競合犯，應依
    刑法第五十五條從一重之行使偽造公文書罪處斷。起訴書犯
    罪事實欄雖未就被告行使特種文書犯行載明，惟該部分犯行
    與已敘明部分，有想像競合犯之裁判上一罪關係，為起訴效
    力所及，本院自應併予審究。又按刑事訴訟法第九十五條第
    一款規定：「訊問被告應先告知犯罪嫌疑及所犯所有罪名。
    罪名經告知後，認為應變更者，應再告知」，乃被告在刑事
    訴訟程序上應受告知之權利，其目的旨在使被告能充分行使
    防禦權，以維審判程序之公平。而其所謂「犯罪嫌疑及所犯
    所有罪名」，除起訴書所記載之犯罪事實及所犯法條外，自
    包含依刑事訴訟法第二百六十七條規定起訴效力所擴張之犯
    罪事實及罪名，暨依同法第三百條規定變更起訴法條後之新
    罪名。法院就此等新增或變更之罪名，固應於其認為有新增
    或變更之時，隨時、但至遲於審判期日前踐行告知之程序，
    使被告知悉而充分行使其防禦權，始能避免突襲性裁判，而
    確保其權益，然若法院就起訴效力擴張之犯罪事實或變更起
    訴法條之同一性事實，已踐行刑事訴訟法第九十六條、第二
    百八十九條等規定之調查、辯論程序，形式上雖未明確告知
    被告新增或應變更之新罪名，但實質上形同業已告知，而無
    礙於被告行使防禦權，則此單純訴訟程序上之瑕疵，對判決
    顯無影響時，自應受刑事訴訟法第三百八十條之限制，不得
    據為提起第三審上訴之適法理由（最高法院九十八年度臺上
    字第一二一一號判決參照）。檢察官起訴書雖未記載被告犯
    刑法第二百十六條、第二百十二條行使偽造特種文書罪，本
    院於審判期日固亦未明確踐行告知被告該罪名之程序，然在
    調查證據程序中，本院已就被告行使偽造特種文書之事實，
    加以調查，且以提示並告以要旨之方式，就卷內相關卷證資
    料顯出於審判庭，命被告及辯護人表示意見（見本院卷第四
    十六頁、第四十八頁反面、第四十九頁、第五十頁反面），
    自無礙於被告防禦權之行使，顯於判決無影響，附此敘明。
    爰審酌被告為圖取報酬，竟夥同詐騙集團成員詐騙無辜之告
    訴人，使告訴人受有九十二萬元之損害，並影響檢警及司法
    機關之威信至鉅，及其品行、生活狀況、智識程度、迄未與
    告訴人和解等一切情狀，認檢察官具體求處有期徒刑二年六
    月，併科罰金二十萬元，略嫌過重，爰量處如主文所示之刑
    。另案即臺灣板橋地方法院九十七年度訴字第五一一七號案
    件扣案如附表編號一、九、十所示之物係供犯罪所用，且屬
    被告或共犯所有之物，又威寶電信股份有限公司（下稱威寶
    公司）、和信電訊股份有限公司（下稱和信公司）行動電話
    之晶片卡，自租用日起，即為申請人所有，此有威寶公司九
    十七年二月二十九日威（法）字第○八○二二九—○一號函
    、和信公司同年月二十七日和信（企營）字第○九七二○一
    ○○五八八號函附卷可參（見本院卷第九十三頁至第九十八
    頁），均應依刑法第三十八條第一項第二款規定沒收之；另
    扣案如附表編號二至七所示偽造之公文書，雖屬供犯罪所用
    之物，然已交告訴人收執，非屬被告或共犯所有之物，固不
    為沒收之宣告，惟如附表編號八所示偽造之署押一枚，不問
    屬於犯人與否，應依刑法第二百十九條規定宣告沒收之；至
    偽造之「臺灣臺北地方法院收據」上偽造之印文、公印文及
    公印，與被告所涉犯行無關，業如前述，爰不予宣告沒收。
三、公訴人雖認被告在短短一個月內，即三次詐諞被害人之鉅額
    現金，顯見有犯罪之習慣且係因懶惰成習而犯罪，若單純施
    以刑罰，恐難收矯正之效，聲請對被告宣告強制工作，固非
    無見。惟按保安處分係針對受處分人將來之危險性所為之處
    置，以達教化、治療之目的，為刑罰之補充制度。我國現行
    刑法採刑罰與保安處分雙軌制，係在維持行為責任之刑罰原
    則下，為協助行為人再社會化之功能，以及改善行為人潛在
    之危險性格，期能達成根治犯罪原因、預防犯罪之特別目的
    。是保安處分中之強制工作，旨在對嚴重職業性犯罪及欠缺
    正確工作觀念或無正常工作因而犯罪者，強制其從事勞動，
    學習一技之長及正確之謀生觀念，使其日後重返社會，能適
    應社會生活。刑法第九十條第一項規定：有犯罪之習慣或以
    犯罪為常業或因遊蕩或懶惰成習而犯罪者，得於刑之執行完
    畢或赦免後，令入勞動場所，強制工作。即係本於保安處分
    應受比例原則之規範，使保安處分之宣告，與行為人所為行
    為之嚴重性、行為人所表現之危險性及對於行為人未來行為
    之期待性相當之意旨而制定，而由法院視行為人之危險性格
    ，決定應否令入勞動處所強制工作，以達預防之目的（最高
    法院九十四年度臺上字第六五一九號判決參照）。經查，被
    告於本案犯行前並無前科紀錄，其雖於九十七年十月三十日
    持偽造之公文書及服務證為詐欺集團成員取款，遭臺灣板橋
    地方法院以九十七年度訴字第五一一七號判處有期徒刑一年
    八月，緩刑五年確定，另涉犯詐欺等罪，目前在臺灣板橋地
    方法院偵查中，有臺灣高等法院被告前案紀錄表在卷可稽（
    見本院卷第九十二頁），然被告縱因貪圖不法利益而三次為
    詐欺集團取款，然此尚難認其有犯罪之習慣或以犯罪為常業
    或因遊蕩或懶惰成習而犯罪，是以被告固應接受刑之執行，
    以接受責任之抵償，惟尚未至必須宣告強制工作之程度，本
    院因認尚無依刑法第九十條第一項規定，對被告宣告強制工
    作之必要，併此指明。
據上論斷，應依刑事訴訟法第二百九十九條第一項前段，刑法第
二十八條、第二百十六條、第二百十二條、第二百十一條、三百
三十九條第一項、第一百五十八條第一項、第五十五條、第三十
八條第一項第二款、第二百十九條，刑法施行法第一條之一第一
項、第二項前段，判決如主文。
本案經檢察官楊冀華到庭執行職務
中    華    民    國  九十八  年    五    月   十三   日
                          臺灣臺北地方法院刑事第七庭
                              審判長法  官  高偉文
                                    法  官  林勇如
                                    法  官  孫萍萍
以上正本證明與原本無異。
如不服本判決，應於收受送達後十日內向本院提出上訴書狀，並
應敘述具體理由；其未敘述上訴理由者，應於上訴期間屆滿後二
十日內向本院補提理由書（均須按他造當事人之人數附繕）「切
勿逕送上級法院」。
                                    書記官  林義盛
中    華    民    國  九十八  年    五    月   十三   日


司法院資訊處製作；財團法人民間司法改革基金會備份。
